【裁判字號】    95,台上,2922
【裁判日期】    950526
【裁判案由】    殺人
【裁判全文】
最高法院刑事判決            九十五年度台上字第二九二二號
    上  訴  人  甲○○
                        57弄.
上列上訴人因殺人案件，不服台灣高等法院台中分院中華民國九
十五年三月二十一日第二審更審判決（九十四年度上重更(一)字第
六四號，起訴案號：台灣南投地方法院檢察署九十四年度偵字第
一０八六、一二三七號），提起上訴，本院判決如下：
    主  文
原判決撤銷，發回台灣高等法院台中分院。
    理  由
本件原判決認定上訴人甲○○於民國九十四年三月十六日晚上八
時許，在其南投縣埔里鎮珠格里隆生巷五十七弄十四號住處與其
母親郭阿燕等人喝酒，得知其母親郭阿燕與詹德祥有所糾紛，遂
於同月十七日凌晨零時三十分許，酒後（未達精神耗弱或心神喪
失狀態）騎乘車牌號碼LNV－175號重型機車，並攜帶其所有，刀
刃鋒利之西瓜刀一把，前往南投縣埔里鎮○○里○○路十號詹德
祥住處理論，因雙方一言不合發生口角後，上訴人明知其持鋒利
之西瓜刀於雙方貼身近距離下揮砍，足以傷及人體之要害，且明
知頭部、頸部均屬身體之重要部位，而腰部為多屬肌肉組織較無
骨骼保護之柔軟部位，其內尚有脾、腎或肝等重要臟器集中之處
，如以西瓜刀揮砍會傷及人體要害，因此將造成死亡之結果，竟
仍基於殺人之犯意，持西瓜刀朝詹德祥之頭頸部猛砍八刀（造成
九處傷害）、胸腹部一刀、背腰臀部三刀、右手腕背側一刀及左
手食指背側割傷，致詹德祥受有如原判決附表所示之傷害，其中
附表編號七之一刀，甚而砍斷詹德祥頸椎而造成其神經性休克當
場死亡。上訴人於殺人之後，將西瓜刀藏放於該部機車之腳踏板
上逃離現場等情。因而維持第一審論處上訴人殺人罪刑（處無期
徒刑）之判決，駁回上訴人在第二審之上訴，固非無見。
惟查(一)、刑事訴訟法第一百六十五條第一項規定：「卷宗內之筆
錄及其他文書可為證據者，審判長應向當事人、代理人、辯護人
或輔佐人宣讀或告以要旨」，該規定本旨，乃基於直接審理原則
，於審判庭宣讀或告以要旨判決基礎之筆錄或文書證據資料，用
以擔保證據資料之真實性，兼具保護被告之防禦權。本件原審採
為判決基礎之重要證據即刑案現場測繪圖、南投縣政府警察局現
場勘察報告及通聯紀錄（見原判決第八頁），於審判期日，未依
刑事訴訟法第一百六十五條第一項之規定，踐行調查程序向上訴
人宣讀或告以要旨（見原審更審卷第四十八至五十四頁），而逕
採為認定上訴人犯罪之論據，不但與直接審理法則有違，且有應
於審判期日調查之證據而未予調查之違誤，本院前次發回意旨已
詳予指明，茲原判決仍疏未更正，致原有瑕疵依然存在。(二)、按
刑事訴訟法第一百五十五條第二項規定，無證據能力或未經合法
調查之證據，均不得作為判斷之依據。又九十二年二月六日修正
公布，並於同年九月一日施行之刑事訴訟法第一百五十九條第一
項亦明定被告以外之人於審判外之言詞或書面陳述，除法律有規
定者外，不得作為證據。卷查本件原審於九十五年三月七日進行
審判程序時，已在修正刑事訴訟法公布施行之後，自應依修正刑
事訴訟法規定之訴訟程序予以審結，方始適法。原判決援引證人
即外勞武氏省於警詢、偵查及證人黃清得於警詢之供述，作為認
定上訴人有罪之證據（見原判決第二、三頁），惟並未於審判期
日踐行詰問證人之程序，僅將上述證人於警局及偵查中之供述提
示予上訴人表示意見（見原審更審卷第五十二頁），顯然有違上
開規定，已損及上訴人對該等證人供述反對詰問權之行使，自難
謂於法無違。又原判決引用證人郭阿燕於警詢之供述，資為認定
上訴人犯罪之證據，但並未敘明該證人於警詢審判外之陳述，符
合何項法律之規定而得為認定上訴人犯罪證據之理由，於法亦有
未合。上訴意旨雖未指摘及此，然為本院得依職權調查之事項，
應認原判決仍有撤銷發回更審之原因。
據上論結，應依刑事訴訟法第三百九十七條、第四百零一條，判
決如主文。
中    華    民    國  九十五  年    五    月  二十六  日
                      最高法院刑事第十庭
                          審判長法官  洪  清  江
                                法官  石  木  欽
                                法官  李  伯  道
                                法官  林  勤  純
                                法官  蘇  振  堂
      本件正本證明與原本無異
                                      書  記  官
中    華    民    國  九十五  年    六    月    五    日
                                                     Ｒ


司法院資訊處製作；財團法人民間司法改革基金會備份。
